臺灣臺北地方法院民事判決　　　　　　100年度重訴字第114號
原　　　告　林芳華Fang .
訴訟代理人　邱昱宇律師
複代理人　　龔成民
被　　　告　林子文Tzu-W.
訴訟代理人　徐文遠
上列當事人間分割共有物事件，經本院於中華民國100 年6 月28
日言詞辯論終結，判決如下：
    主      文
兩造共有坐落臺北市○○區○○段一小段七○一地號土地（所有
權應有部分萬分之三六）、同段七○一之五地號土地（所有權應
有部分萬分之一五四）、同段七○一之六地號土地（所有權應有
部分萬分之三六）及其上同段二三四七建號建物（門牌號碼臺北
市○○區○○路一百七十二之一號三樓，所有權全部），准予以
變賣方式分割，由原告、被告按應有部分比例分配各取得二分之
一價金。
訴訟費用由被告負擔二分之一，餘由原告負擔。
    事實及理由
甲、程序方面：
    按訴狀送達後，原告不得將原訴變更或追加他訴，但擴張或
    減縮應受判決事項之聲明者，不在此限，民事訴訟法第二百
    五十五條第一項第三款定有明文。本件原告起訴時係聲明請
    求法院就兩造共有坐落臺北市○○區○○段一小段701 地號
    土地（所有權應有部分萬分之三六）、同段701 之5 地號土
    地（所有權應有部分萬分之一五四）及其上同段2347建號建
    物（門牌號碼臺北市○○區○○路172 之1 號3 樓，所有權
    全部）為裁判分割，嗣前開2347建號建物坐落基地之臺北市
    ○○區○○段一小段701 地號土地因分割增加同段701 之6
    地號土地（所有權應有部分為萬分之三六），原告遂於民國
    100 年6 月21日以民事變更訴之聲明暨準備書狀擴張聲明，
    加入該筆因分割增加之同段701 之6 地號土地（見本院卷第
    62、66頁），經核合於前開法條規定，應予准許。
乙、得心證之理由：
一、原告主張：
  (一)坐落臺北市○○區○○段一小段701 地號土地（所有權應有
    部分萬分之三六）、同段701 之6 地號土地（所有權應有部
    分為萬分之三六、）同段701 之5 地號土地（所有權應有部
    分萬分之一五四）及其上同段2347建號建物（門牌號碼臺北
    市○○區○○路172 之1 號3 樓，所有權全部，以下就上開
    土地、建物簡稱系爭房地）係由兩造於68年5 月4 日以買賣
    為登記原因而取得所有權分別共有至今，兩造所有權應有部
    分各為二分之一。又兩造並未締約約定不分割，且系爭房屋
    係作為一般住家使用，並無因物之使用目的不能分割之情形
    ，惟兩造迄未能達成分割方法之協議，加以，系爭房屋係屬
    公寓大廈之一部，僅有一層及一獨立出入口，事實上無法以
    原物分割予共有人，況倘以原物分配予兩造，必將損及系爭
    房地之市場價格及增加日後轉讓之困難。而原告將自美國退
    休後返台養來，為保有安身之處，故原告主張第一分割方案
    為以原物分配於原告後，並由原告依市價以金錢補償被告，
    即系爭房地經鑑定後總價新台幣（下同）17,134,426元，原
    告應按被告所有權應有部分比例二分之一計算補償金錢計為
    8,567,213 元予被告；第二方案則請求將系爭房地以變賣方
    式分割，所得價金則按兩造應有部分各二分之一之比例分配
    。
  (二)為此，本於所有權分別共有之法律關係，依民法第八百二十
    三條第一項、第八百二十四條規定，起訴請求分割共有物，
    並聲明：
  1.兩造共有坐落於臺北市○○區○○段一小段701 地號、701
    之5 地號、705 之6 地號土地及其上同段2347建號建物（門
    牌號碼臺北市○○區○○路172 之1 號3 樓），應有部分全
    部，應分歸原告所有。
  2.原告應給付被告8,567,213 元。
二、被告則以：
  (一)兩造於68年5 月4 日以1,638,180 元買下系爭房地，頭期款
    417,236 元由兩造各出資一半，另向銀行貸款1,200,000 元
    支付價金，嗣原告即遠赴美國，未曾支付系爭房地前述貸款
    、房屋稅、地價稅、管理費、房屋保險費等，全部款項除頭
    期款二分之一外，其餘全由被告代為給付，原告實付之價金
    僅房地總價八分之一，原告對系爭房地之權利應只有八分之
    一，而非登記之所有權應有部分二分之一。
  (二)被告不同意變賣分割、亦不同意分割系爭房地，實則被告預
    定自美國退休後返台養老，而系爭房地為被告在臺灣之唯一
    住所，被告不同意將系爭房地分割分配於原告；況且，系爭
    房屋曾發生跳樓身亡事件，另年久失修，若以金錢補償方式
    ，則目前市價應不如原告所述達1,700 餘萬元，應再打七折
    計算市價，且扣除原告32年來積欠之債務390 萬元等方屬合
    理。
  (三)並聲明：原告之訴駁回。
三、原告主張系爭房地係由兩造於68年5 月4 日以買賣為登記原
    因而取得所有權分別共有至今，兩造所有權應有部分各為二
    分之一，且系爭房地依其使用目的並無不能分割情事，兩造
    亦未訂有不能分割之期限，惟兩造迄未能達成分割方法之協
    議等情，已據其提出土地及建物登記謄本為證（見本院卷第
    27至31頁、第65至67頁），且為被告所不爭執，自堪信原告
    主張為真實。
四、被告固然辯稱：原告僅支付系爭房地價金其中約200,000 元
    ，故僅取得系爭房地八分之一權利等語，而提出抵押權債務
    清償證明書、統一發票為證（見本院卷第86、88頁），但此
    情經原告否認在卷。經查，原告主張兩造就系爭房地所有權
    應有部分比例各為二分之一乙節，已有前開土地及建物登記
    謄本足稽，堪認原告為系爭房地所有權應有部分二分之一之
    所有權人。至於被告提出之抵押權債務清償證明書、統一發
    票等文書證據方法，至多僅能證明抵押權人同意塗銷抵押權
    之意思，暨系爭房地出賣人僑福建設股份有限公司有開立統
    一發票之事實，然對於兩造買受系爭房地時各自實際出資之
    數額為若干，又兩造係如何約定各自可取得系爭房地所有權
    之比例等相關權利義務關係，單觀諸此等書證亦無法推知。
    又被告復未能主張暨舉證原告有何無從實質取得系爭房地所
    有權應有部分二分之一之法律關係或相關情事，據此，自不
    得僅依被告前開所述，即推翻系爭房地所有權登記之效力，
    是以，兩造就系爭房地所有權應有部分比例仍應按土地及建
    物登記謄本所登記之結果辨之，換言之，兩造就系爭房地所
    有權之應有部分確實各為二分之一，堪以認定。
五、次按各共有人，得隨時請求分割共有物；但因物之使用目的
    不能分割或契約訂有不分割之期限者，不在此限，民法第八
    百二十三條第一項定有明文。又同法第八百二十四條第一項
    、第二項第二款規定：「共有物之分割，依共有人協議之方
    法行之」、「分割之方法不能協議決定，或於協議決定後因
    消滅時效完成經共有人拒絕履行者，法院得因任何共有人之
    請求，命為下列之分配…二原物分配顯有困難時，得變賣共
    有物，以價金分配於各共有人」，且按分割共有物，究以原
    物分割，或變賣共有物分配其價金，法院有自由裁量之權，
    不受共有人主張之拘束，僅需斟酌當事人之聲明、共有物之
    性質、經濟效用及全體或多數共有人之利益等，兼顧公平原
    則決定之（最高法院84年度台上字第1756號、同院98年度台
    上字第2058號判決參照）。經查，系爭房地位處於公寓大廈
    樣式建築之一，又系爭房屋為鋼筋混凝土造，屋內格局為三
    房兩廳兩衛浴一廚房，且僅有一個獨立出入口，在使用及構
    造上無法區隔獨立使用之空間，此節已由本院於100 年6 月
    1 日會同兩造至現場勘驗屬實，有勘驗筆錄及原告所提勘驗
    現場照片附卷可稽（見本院卷第50至51頁、第70至74頁）。
    足徵，系爭房屋現作一般住宅使用，屋內結構上無法區隔其
    中任何一部分做為獨立使用，若採原物分割，則原告、被告
    各自可取得之面積僅48.18 平方公尺，面積亦未免過小，將
    有害於各自日常生活之使用及經濟利用價值，顯見，原物分
    割之方案顯有困難。又若將系爭房地全部分配予兩造其中一
    方，由他方以金錢補償方式為之，惟兩造均表示有獲配系爭
    房地之意願，卻對於所生金錢補償之數額無法合致；現因兩
    造對於系爭房地應以原物分配於己方之主張，均未能舉證證
    明分配於己，具有較高之利益及經濟效益等事實，故本院亦
    不採酌此種分割方式。綜此，本院在斟酌上述系爭房地之型
    態、建築結構及使用情形、經濟效用、兩造之利益等一切情
    形後，認為系爭房地之分割方法，應以變賣共有物後以價金
    按兩造之所有權應有部分比例各二分之一分配於各共有人之
    方式較為適當。
六、如前所述，共有物分割之方法，由法院依職權定之，不受當
    事人聲明之拘束（最高法院68年台上字第3247號判例參照）
    ，原告聲明請求將系爭房地分配於伊後，由其以金錢補償被
    告之分割方法，未為本院所採，惟其請求裁判分割之聲明意
    旨仍受本院准許。從而，原告本於所有權分別共有之法律關
    係，依民法第八百二十三條第一項規定、第八百二十四條規
    定，起訴請求分割兩造共有之系爭房地為有理由，應准予分
    割，至其分割方法則應以變賣分割之方式為宜，亦即，變賣
    系爭房地後所得價金由原告、被告按應有部分比例分配各取
    得二分之一，爰判決如主文第一項所示。
丙、結論：原告之訴為有理由，並依民事訴訟法第八十條之一，
    判決如主文。
中    華    民    國   100    年    7     月    22    日
                  民事第七庭    法  官  賴錦華
以上正本係照原本作成。
如對本判決上訴，須於判決送達後20日內向本院提出上訴狀。如
委任律師提起上訴者，應一併繳納上訴審裁判費。
中    華    民    國   100    年    7     月    22    日
                                書記官  沈世儒